臺灣高等法院刑事判決　　　　　　　　96年度上訴字第2307號
上　訴　人
即　被　告　丁○○
上　訴　人
即　被　告　乙○○
　　　　　　　　　　　號
選任辯護人　楊隆源律師
上列上訴人因重利等案件，不服臺灣新竹地方法院94年度訴字第
654號，中華民國96年3月30日第一審判決（起訴案號：臺灣新竹
地方法院檢察署93年度偵字第5435號），提起上訴，本院判決如
下：
    主  文
原判決撤銷。
乙○○共同以犯重利罪為常業，處有期徒刑壹年。減為有期徒刑
陸月，如易科罰金以銀元參佰元即新台幣玖佰元折算壹日。
附表一編號一至六、編號八至十二；附表二編號一、編號七至十
；附表三編號一至二、編號四；附表四編號一至八所示之扣案物
，均沒收之。
丁○○共同以犯重利罪為常業，處有期徒刑壹年。減為處有期徒
刑陸月，如易科罰金以銀元參佰元即新台幣玖佰元折算壹日。
附表一編號一至六、編號八至十二；附表二編號一、編號七至十
；附表三編號一至二、編號四；附表四編號一至八所示之扣案物
，均沒收之。
    事    實
一、乙○○、丁○○、陳睿豐原名陳建達（下稱陳建達，另為公
    訴不受理判決，因同一案件，已由繫屬在先之臺灣苗栗地方
    法院判處有期徒刑1 年10月，現上訴臺灣高等法院臺中分院
    審理中）、羅棨文（另為協商判決）及楊澤皓（未經起訴）
    、不詳年藉姓名之成年男子數人，共同基於常業重利、強制
    之犯意聯絡及恐嚇之概括犯意聯絡，自民國92年10月間起，
    分別在聯合報及中國時報分類廣告刊登健保卡借款或：「夫
    妻經營借款，0000000000」小廣告，以誘使急迫、輕率或無
    經驗之不特定人依廣告向渠等借款，渠等即以每借款新臺幣
    （下同）1萬元預扣2千元利息，實際上每借款1萬元僅交付8
    千元，其後再以每9天或10天為一期，每期按每借款1萬元收
    取2 千元利息之方式，以取得與原本顯不相當之重利，並要
    求借款者須另交付證件及簽發顯然高於借貸金之高額本票、
    借據作為擔保，如借款人嗣後未按期繳交利息或償還本息，
    即動輒以加害生命、身體、財產之事施以恐赫，或加以毆打
    ，以迫使借款人不得不依渠等要求償還高額重利之本息。嗣
    羅國倫、甲○○、丙○○、李龍吟等人均因急迫，乃如下所
    述分別先後向渠等告貸，嗣均因借貸期間未依期繳納利息或
    本息，渠等即共同連續施以恐嚇，並脅迫羅國倫下跪，使羅
    國倫行此無義務之事：
(一)、李龍吟於92年10月20日左右，在急迫之際，看見聯合報分類
    廣告刊登健保卡借款廣告，遂打電話聯絡，旋在新竹市○○
    路與延平路口，渠等乃推由羅棨文以上開高利方式貸與李龍
    吟1萬元，並預扣2千元利息，李龍吟亦依指示交付國民身分
    證及簽發高額本票及借據交予羅棨文作為擔保；嗣李龍吟又
    於92年10月22日左右，仍因急迫，又以電話聯絡羅棨文後，
    仍在新竹市○○路與延平路口，渠等仍推由羅棨文以上開高
    利方式貸與李龍吟1萬5千元，並預扣3 千元利息，李龍吟亦
    依指示簽發高額本票及借據交予羅棨文作為擔保。旋因李龍
    吟無力償還本息，渠等即推由羅棨文、陳建達先於92年11月
    初，在新竹市○○街4 號李龍吟住處附近徒手毆打李龍吟；
    又於93年1月間仍推由羅棨文、陳建達至新竹市○○街4號李
    龍吟住處，惟因未遇李龍吟，適李龍吟之叔叔李光暉在家，
    李光暉即告以不會為李龍吟代償，羅棨文、陳建達竟又共同
    徒手毆打李光暉，且以潑汽油、在牆上噴漆「李龍吟還錢」
    等字及言語恫嚇如不還錢即放火燒房子，嗣經李光暉轉知李
    龍吟，使李龍吟心生畏懼，致生危害於生命、財產之安全；
    又於93年3月初，亦在新竹市○○街4號李龍吟住處前，仍推
    由羅棨文、陳建達及某不詳年籍姓名成年男子共同徒手毆打
    李龍吟；再於93年7月間，亦在新竹市○○街4號李龍吟住處
    前，仍推由羅棨文、陳建達及某不詳年籍姓名成年男子2 人
    共同毆打李龍吟，其中陳建達乃持電擊棒電擊李龍吟背部，
    羅棨文及某不詳年籍姓名成年男子2 人則均以徒手毆打李龍
    吟（按上開傷害部分均未經李龍吟、李光暉提出告訴）。
(二)、甲○○於93年7 月間，在急迫之際，看見中國時報分類廣告
    刊登借款廣告，遂打電話聯絡，旋於93年7 月中旬，在新竹
    市○○路「燦坤３C 量販」店前，渠等乃推由丁○○、陳建
    達以上開高利方式貸與甲○○1萬元，並預扣2千元利息，甲
    ○○亦依指示交付國民身分證、健保卡及簽發面額5 萬元之
    本票及借據交予丁○○、陳建達作為擔保。嗣此期間，甲○
    ○曾因未按期繳交利息，渠等即於93年9 月21日上午，推由
    陳建達及某不詳年籍姓名成年男子共同攜帶刀械及外觀上類
    似槍枝之玩具槍至新竹市○○路○段440巷18號甲○○住處，
    適未遇甲○○，而僅有甲○○之母在家，陳建達及某不詳年
    籍姓名成年男子即共同持該刀械及外觀上類似槍枝之玩具槍
    （未扣案致未能鑑定是否具有殺傷力）恫嚇稱甲○○逾期要
    還2萬5千元，嗣經甲○○之母轉知甲○○，使甲○○心生畏
    懼，致生危害於生命、身體之安全；又於93年9 月22日晚上
    ，再推由陳建達及某不詳年籍姓名成年男子數人至新竹市○
    ○路○段440巷18號甲○○住處外灑冥紙、放鞭炮、噴漆，亦
    使甲○○心生畏懼，致生危害於生命、身體之安全，甲○○
    最後乃終將本息償還，期間共計償還本金1萬元及利息約5、
    6 萬元。
(三)、丙○○於93年8 月間，在急迫之際，看見聯合報分類廣告刊
    登健保卡借款廣告，遂打電話聯絡，旋於93年8 月間，在新
    竹市○○路「好樂迪KTV」 店前，渠等乃推由丁○○、陳建
    達以上開高利方式貸與丙○○2萬元，並預扣4千元利息，丙
    ○○亦依指示交付國民身分證及簽發高額之本票及借據交予
    丁○○、陳建達作為擔保。嗣丙○○未按期繳交利息，渠等
    即於93年8 月間，推由丁○○、陳建達、羅棨文至新竹市○
    ○路748巷28弄6號丙○○住處噴漆、灑冥紙，使丙○○心生
    畏懼，致生危害於生命、身體之安全，丙○○之母黃陳金迫
    於無奈，遂為丙○○代償本息共5 萬5 千元。丙○○又於93
    年9 月間，仍因急迫，又打電話聯絡借款，仍在新竹市○○
    路「好樂迪KTV」 店前，渠等亦推由丁○○、陳建達以上開
    高利方式貸與丙○○3萬5千元，並預扣7 千元利息，丙○○
    亦依指示簽發高額之本票及借據交予丁○○、陳建達作為擔
    保，丙○○之母黃陳金知悉迫於無奈，再為丙○○代償本息
    共3 萬5千元。丙○○又因急迫，乃先後於93年9月17日、93
    年10月1日、93年10月4日，均在新竹縣竹北市頭前溪加油站
    再向丁○○等人借貸，渠等仍推由丁○○、陳建達以上開高
    利方式分別貸與丙○○1萬5千元、2萬元、5千元，並分別預
    扣3千元、4千元、1千元利息，此期間丙○○先後3次共償還
    利息2萬4千元，丙○○亦依指示簽發面額各5萬元、7萬5 千
    元、2萬5千元之本票及保管條各乙份交予丁○○、陳建達作
    為擔保。然丙○○於93年10月中旬又未按期繳交利息，渠等
    又推由丁○○、陳建達、羅棨文至新竹市○○路748巷28弄6
    號丙○○住處打破玻璃、丟擲鞭炮，使丙○○心生畏懼，致
    生危害於生命、身體、財產之安全，丙○○之母黃陳金迫於
    無奈，又為丙○○代償本息共5萬5千元，始取回丙○○簽發
    之上開本票及保管條各3 紙（毀損部分未據告訴）。
(四)、羅蕙筠原名羅國倫（下稱羅國倫）在急迫之際，看見中國時
    報分類廣告刊登健保卡借款或：「夫妻經營借款，00000000
    00」小廣告，遂打電話聯絡借款，旋於93年10月1 日，在新
    竹縣湖口火車站，渠等乃推由丁○○、乙○○以上開高利方
    式貸與羅國倫3萬元，並預扣6千元利息，羅國倫亦依指示由
    其本人及其母廖銘櫻各簽發面額12萬元之本票及保管條各乙
    紙交予丁○○、乙○○作為擔保及保證。嗣羅國倫無力償還
    本息，丁○○、乙○○、陳建達、羅棨文等人即先後多次至
    新竹縣湖口鄉○○○街120 號羅國倫住處噴漆、灑冥紙、打
    破玻璃，或向羅國倫之母出言恫嚇要綁走羅國倫、放火燒房
    子，嗣經廖銘櫻轉知羅國倫，使羅國倫、廖銘櫻均心生畏懼
    ，致生危害於生命、身體、財產之安全。渠等又於93年10月
    20日下午至羅國倫住處要求羅國倫償還本息，因羅國倫無力
    支付，丁○○遂揚言恫稱要押走羅國倫，廖銘櫻見狀出面阻
    止，丁○○竟持其所有之電擊棒乙支電擊廖銘櫻，並出手毆
    打廖銘櫻，乙○○則出言脅迫羅國倫跪下，羅國倫因畏懼即
    依指示跪下，亦均使羅國倫、廖銘櫻心生畏懼，致生危害於
    生命、身體之安全（上開毀損及傷害部份均未據告訴）。嗣
    羅國倫假意表示欲打電話向兄長借款償還，而趁機報警查獲
    。
二、案經新竹市警察局第二分局報告臺灣新竹地方法院檢察署檢
    察官偵查起訴。
    理    由
壹、程序方面：
    本件認定事實所引用之本件卷內所有卷證資料（包含人證、
    文書證據及物證等證據），並無證據證明係公務員違背法定
    程序所取得；又本件為論斷依據之各項證據方法中，其中被
    害人羅國倫、丙○○、甲○○、廖銘櫻、證人黃陳金、李光
    暉、劉家宏於警詢中所為之陳述，雖屬審判外之陳述，惟被
    告乙○○於本院審理程序時明確表示對本案卷內人證、物證
    之證據能力均無意見（見本院96年3月7日審判筆錄），且於
    言詞辯論終結前，就本案證據之調查，均無任何異議，經本
    院審酌上開陳述做成時之情況，認為適當，依刑事訴訟法第
    159 條之5第1項之規定，有證據能力。又卷內之各項文書證
    據，亦無同法第159條之4第1款、第2款顯有不可信之情況，
    而不得作為證據之情形，或有同條第3 款其他於可信之特別
    情況下所製作之文書，而得作為證據之情形，則依同法第15
    9 條至第159條之5之規定，本件認定事實所引用之本件卷內
    所有證據，均認有證據能力，先予敘明。
貳、實體方面：
一、認定犯罪事實所憑之證據及認定之理由：
(一)、被告乙○○有無強制被害人羅國倫下跪部分：
    訊據被告乙○○固不否認伊有陪同丁○○等人一同前往被害
    人羅國倫家中，惟辯稱：伊沒有恐嚇羅國倫及其母廖銘櫻，
    亦無強迫羅國倫下跪，伊只是對羅國倫說如果有心懺悔就到
    祖先牌位前面跪下，當天伊不知丁○○是要去羅國倫家要錢
    ，也不知道丁○○、羅棨文及陳建達是在放高利貸云云，惟
    查：證人羅國倫雖於原審審理中初始證稱叫其下跪的人是同
    案被告丁○○，惟經原審再次確認後，證人羅國倫始堅定表
    示現在已經記不清楚，但警詢筆錄是案發當天就立刻作的，
    都是確實的，且當時對方以命令的語氣叫其跪下，並沒有說
    要向祖先下跪懺悔等語，而其於警詢中明確指證：「（今天
    丁○○等人到你家收款是否有經過你同意進入你家？經過情
    形如何？）... 我到客廳後約十分鐘，丁○○就帶著乙○○
    、陳建達、羅棨文一起進來要找我收款，當時我母親也在客
    廳，因為她們很大聲的叱喝我並說要把我綁架走，於是我母
    親阻止他們，當時丁○○就拿出一支電擊棒電擊我母親的背
    部，又以拳頭毆打我母親的頭部，然後叫我在原地跪下，並
    說等一下沒有還錢的話就把我綁走賣掉，我情急之下騙他說
    要打電話給我哥哥請他幫我還錢，實際上我是打電話報警..
    . 」等語，另證人即在場之另一討債集團之成員劉家宏於警
    詢中亦證稱：「（... 丁○○、乙○○、陳建達、羅棨文他
    們是何時進入該處？）當時我到客廳等了約十分鐘，丁○○
    、乙○○、陳建達、羅棨文他們四人就進來了，他們就叫羅
    國倫還錢，羅國倫沒錢還，丁○○他們四人就說要把羅國倫
    抓去賣，這時羅國倫他母親廖銘櫻就說話請他們不要這樣，
    我馬上就聽到電擊棒的聲音，是丁○○拿電擊棒電擊廖銘櫻
    ，當時廖銘櫻大叫一聲，再來丁○○又用他的手打了廖銘櫻
    頭部，然後乙○○就叫羅國綸跪下... 」等語，另證人即同
    案被告羅棨文於檢察官偵查中亦指稱：「（何人叫羅國倫跪
    下？）是乙○○叫她跪下的，因為羅國倫欠丁○○錢... 」
    等語，是被告乙○○辯稱伊無強迫被害人羅國倫下跪，而是
    跟被害人羅國倫說有心懺悔就去祖宗牌位前面下跪云云，顯
    非可採。由上開證人等之證詞觀之，被告乙○○確實與同案
    被告丁○○、陳建達及羅棨文一同前往被害人羅國倫家中討
    債，且推由被告乙○○脅迫羅國倫下跪之事實，已堪認定。
(二)、被告乙○○與同案被告丁○○、陳建達、羅棨文是否構成共
    同正犯部分：
１、被害人羅國倫於警詢中證稱：「（你何時何地向夏龍虎等人
    借錢？）... 九十三年十月一日也是在新竹縣湖口火車站向
    丁○○、乙○○借了三萬元，他們是不同的二組借款人」、
    「（妳如何得知向... 丁○○、乙○○等人借錢？）... 丁
    ○○、乙○○刊登中國時報『夫妻經營借款』聯絡電話0000
    000000」、「（妳向夏虎龍、劉家宏及丁○○、乙○○借錢
    如何計息？）我向他們二組人借款計息的方式都是一樣的，
    每十天算一期，每一萬元一期利息二千元，借款時先扣利息
    ，所以我向夏虎龍、劉家宏及丁○○、乙○○二組人各借了
    三萬元，但實際上只向每人各拿到二萬四千元」、「（請妳
    將你借錢時的情況詳述？）... 丁○○、乙○○我是看中國
    時報上刊登的廣告，才撥打他們留的電話號碼聯絡的，接電
    話的是乙○○，我也約他們在新竹縣的湖口火車站前取款，
    當時是丁○○、乙○○二人一起來，和我接洽填寫資料的是
    丁○○，錢也是丁○○給的」等語，且被害人羅國倫當時撥
    打之電話號碼0000000000號確為乙○○所有，為被告乙○○
    所自承，且業經扣案，是被告乙○○確實有與同案被告丁○
    ○共同參與上開放款予被害人羅國倫之犯行，洵屬無疑。
２、同案被告羅棨文於原審審理時結證稱：「（何時開始經營重
    利？與何人合作？合作情形？）詳細時間不記得，名片保管
    條、個人資料表是向陳建達即陳睿豐拿的，他有告訴我如何
    計算利息及遲延金。龍騰公司連同我一共有五、六個人在放
    款」、「（乙○○是龍騰公司？）有」、「（丁○○？）也
    有」、「（你們各自放款後，如果款項收不回來，如何處理
    ？）想辦法自己催收，再看其他人有無空，如果有空就一起
    去討債，我們名義上都是龍騰公司的人，我們一起... 分別
    放款，收款之後繳回公司，再記帳」、「（放款是否經過上
    面同意？）要經過楊澤皓等人同意... 分別出去放款，放款
    收回來的錢再繳回公司... 如果放款之後有收不回來的金額
    ，就要自己負擔，如果收不回來、要討債時，看公司裡面有
    何人在，就一起去討債。我們成員除本案被告四人外，尚有
    楊澤皓，其他人員比較不固定。我個人負責放款部分，包含
    甲○○、丙○○，羅國倫部分是丁○○放款，本案就是丁○
    ○放款給戊○○○○○○、要不回來，才帶我們三人去討債
    」、「（討債方式？）噴漆、砸玻璃、丟鞭炮、灑冥紙等，
    有時候會毆打被害人、「（當天何人邀你們到戊○○○○○
    ○家中？）... 戊○○○○○○的款項是丁○○放的，所以
    主要由丁○○處理，我們是陪同丁○○前往」、「（為何要
    陪同丁○○前往？）因為丁○○沒有車，剛好我們三人有空
    ，我們平常討債模式也是如此，誰有空就陪著去」、「（乙
    ○○也是你們公司... 放款的一份子？）是的」、「（你們
    對外所使用的客戶資料表、本票、保管條都是公司統一提供
    ？）是」、「（名片也是公司幫你們印的？）是」、「（為
    何你們名片都是使用楊元龍、楊元吉、小楊類似的化名？）
    這是我們隨便想的」、「（實際上你們沒有成立龍騰公司？
    ）是，是楊澤皓想的公司名稱、印在名片上，實際上並沒有
    龍騰公司」、「（你如何分配所得？）看有無收回借款利息
    ，如果收回借款利息，本金以外部份我可以分得一半」、「
    （丁○○、乙○○、陳建達即陳睿豐部分如何計算？）都與
    我相同」、「（你們四人都沒有出資，單純以收帳回來的利
    息分得一半？）是」、「（你們四人當時有無工作？）當時
    我們都沒有固定工作，是在負責本案討債、收取利息」、「
    （你們生活開銷完全依靠放高利貸、收取利息支應？）是」
    等語（見原審96年3月7日審理筆錄），足見被告乙○○確與
    同案被告丁○○、陳建達、羅棨文及楊澤皓、不詳年籍姓名
    之成年男子數人係共同以重利為業，各自分工放款收取與原
    本顯不相當之重利，如無法催討借款時，即一同前往借款人
    處所，以潑油漆、砸玻璃、丟鞭炮、灑冥紙等暴力討債方式
    ，恐嚇借款人以催討借款，殆無疑義。
３、復經原審當庭勘驗扣案物品，勘驗結果為：
(1)、勘驗被告丁○○所有之扣押物：被害人戊○○○○○○客
    戶資料、本票、保管條影本三張（詳如卷內卷證）、龍騰
    科技理財顧問公司楊元吉名片：正面記載龍騰科技理財顧問
    公司，統一編號00000000，協理楊元吉 (小吉)，0000-000-
    000，總公司日本東京都港區虎之門3-3-1號，一通電話為你
    解決各項財務問題，專業負責信用保證；背面記載：內容詳
    如影印附卷林建舟資料條一張 (詳如卷內影本)。
(2)、勘驗被告羅棨文所有之扣押物：信封所裝空白保管條：格
    式與丁○○被扣案之戊○○○○○○、廖銘櫻簽具之保管條
    格式完全相同。羅棨文被扣案之龍騰科技管理顧問公司名
    片：正面除專員小林外，其他各項記載內容及名片格式、圖
    樣、顏色均與丁○○被扣案之龍騰科技管理顧問公司、載明
    協理楊元吉之名片完全相同。繳息資料一本：約略記載姓
    名、電話、金額、日期等資料。帳冊一本：約略記載姓名
    、日期、部分數字等資料，其中有三張散開夾在帳冊內，內
    有甲○○8/28、0.2，9/15、甲○○ 0.2，8/8差0.45，甲○
    ○1.3，甲○○1.5，甲○○9/24，林建舟10/5，0000000000
    、000000000， 第一頁7/23、甲○○息2000，0000000000、
    0000000000、0000000， 8/1甲○○2000，1：13分收，甲○
    ○差1000， 8/10清，第二頁林建舟10/5、0000000000、000
    000000，羅國倫10/10、0000000000，第三頁羅國倫10/10、
    0.6，第四頁羅國倫 10/10、0.6，最後一頁記載：重點，朋
    友的帳跑了自己包，夫妻不能同借，超過一期沒收算呆帳，
    放出去要再下個月四號以前收回，未經過同意放出，收不回
    自己付，罰金一定要收，徵信照片不能少，時間制～公司制
    度借錢當日不算，三日內算半期，封底頁記載：林建舟65/
    3/3。
(3)、勘驗被告乙○○所有之扣押物：陳靜文、侯廉剛客戶資料
    表：與丁○○扣案之林建舟客戶資料表及羅棨文扣案之客戶
    資料表格式、內容、筆跡完全相同，顯然為同一格式影印而
    來。簿冊一本：封面背面記載： PS.智慧型討債手法例如
    以下幾點：1.小孩子上學安全嗎？2.出門要小心一點喔!3.
    家人身體還健康吧!4. 開車要看紅綠燈!PS. 保身之道切記!
    首頁正面記載：一日： 200，實24000，利6000，額30000，
    33750額，6750利，一日180，28048額，5048利，一日150
    ，30000額，背面記載：1000~5500=500，5500~8000=1000
    ，1.4*2000=2800，8/5-6000，8/5 8000，8/9 3000，8/9
    4000，第二頁 PS.借還都容易，息低可分期，五萬內，新開
    幕超低利，小字句萬元扣100，向高利說 NO(又劃掉)，日仔
    會鈔好借，低利率可分期，中間數頁載有范振之0000000000
    ，死，曾芳眉0000000000，林旭星0000000000，謝佳儀0000
    000000，侯廉剛0000000000，廖仁棋0000000000，劉美玲00
    00000000，羅秀春0000000000、0000000000，以上部分均分
    別有記載阿拉伯數字例如2.0、0.4等，及日期例如10/3、10
    /12，間隔均為九天，之後記載謝崑芳1-2萬，51年次，經國
    路379巷17號4樓，69年次0000000000王力偉，之後記載四方
    格格式，所載內容詳如影印附卷，之後又記載小邱00000000
    00、0000000000、0000000000，阿堂0000000000，員外邱00
    00000000000， 新竹市○○路157號3樓，52年次，徐進榮、
    苗譽公司362520、0000000000、000-000000-000，羅秀春，
    牛埔上夜班，58年次，000000000、0000000000，林詢星000
    0000000，侯先生0000000000，0000000000000小邱，封面底
    頁記載：一定得做到 (以下內容詳如影印附件，包含個性毛
    一點等)。
(4)、勘驗被告陳建達即陳睿豐所有之扣押物：陳建達即陳睿豐被
    扣案之龍騰債務催收討債公司名片：正面財源廣進圖樣與丁
    ○○、羅棨文被扣案之名片圖樣完全相同，顏色稍有差異，
    內容為：組長楊元龍 (小龍)， 息低保密，0000000000、00
    00000000、台北市○○○路○段168 巷7號3樓等情，有本院
    勘驗筆錄在卷可參，上開扣案之客戶資料、保管條係同一格
    式，而名片除姓名及職稱稍有不同之外，其他各項記載內容
    及名片格式均相同，再就借款資料觀之，其間隔為九天，顯
    見被告乙○○、同案被告丁○○、陳建達及羅棨文確為同一
    常業重利集團，被告乙○○辯稱其扣案物只是一般電話本云
    云，應非可採。
４、上開事實尚有被害人丙○○、甲○○、廖銘櫻、黃陳金即丙
    ○○之母、李龍吟、李光暉分別於警訊中之指述在卷，復有
    搜索扣押筆錄及扣押物品目錄表各4 份、現場及扣案物查獲
    處照片18張附卷足稽，另有附表所示之物扣案可證，足認被
    告乙○○確有與同案被告丁○○、陳建達及羅棨文彼此之間
    各自放款，收取與原本顯不相當之利息，遇有借款人逾期未
    繳息或欠款不還時，則相互支援，以砸玻璃、灑冥紙、噴漆
    、丟鞭炮等暴力方式恐嚇借款人還款，渠等與共犯楊澤皓與
    不詳年籍姓名成年男子數人彼此之間，確有犯意聯絡及行為
    分擔，應可認定。
５、被告丁○○雖於原審審理時結證稱：被告乙○○並無跟伊合
    作，放款給羅國倫是伊一個人去，客戶資料表、保管條等都
    是模仿共同被告陳建達，會找被告乙○○去是因為當時乙○
    ○與陳建達、羅棨文一起打撞球，所以才會一起去，是廖銘
    櫻叫羅國倫跪下云云。惟查，同案被告丁○○於原審95 年1
    月16日準備程序時業已自白：「（請為有罪的陳述。）...
    我與陳建達、乙○○、羅棨文是朋友，他們也有一起做高利
    貸，當時因為羅國倫避不見面，後來打電話找到羅國倫，就
    由羅棨文開車載我、乙○○、陳建達去羅國倫家要錢，後來
    要不到，我就動手打羅國倫母親廖銘櫻，我是徒手、拿電擊
    棒毆打她，乙○○有強迫羅國倫跪下... 一般借款人像我們
    借款，是一萬元利息二千元，十天為一期，借款的時候利息
    就先預扣，羅國倫跟我借款沒有按時繳利息，我們就有去她
    家灑冥紙、潑油漆、打破玻璃、丟鞭炮，我與其他同案被告
    是各作各的，各自放款給打電話來的借款人，遇到有難題的
    時候，就會互相討論並互相幫忙... 」等語，此與同案被告
    羅棨文前揭證述大致相同，是同案被告丁○○於審理時翻異
    前詞，顯係避重就輕，事後迴護被告乙○○，不足採信。
６、綜上所述，被告乙○○與同案被告丁○○、陳建達、羅棨文
    及共犯楊澤皓、不詳年籍姓名成年男子數人確均屬常業重利
    集團，均係以在報紙上刊登廣告或發放名片之方式，對不特
    定人招攬生意，迨借款人因急迫、輕率、無經驗借款後收取
    與原本顯不相當之重利，如借款人逾期未繳息，則以噴漆、
    砸玻璃、灑冥紙、丟鞭炮等恐嚇方式討債，並強制被害人羅
    國倫下跪，以迫使其等還款，渠等彼此之間各自放款，收取
    與原本顯不相當之重利，相互支援，是被告乙○○與同案被
    告丁○○、陳建達、羅棨文及楊澤皓、不詳年籍姓名成年男
    子數人間就常業重利、恐嚇及強制之犯行，自屬共同正犯，
    洵堪認定。
(三)、綜上所述，被告乙○○確有與同案被告丁○○、陳建達、羅
    棨文及楊澤皓、不詳年籍姓名成年男子數人共同犯常業重利
    、恐嚇及強制之犯行，已堪認定，本件事證明確，應依法論
    科。
二、論罪：
(一)、按刑法上所謂「常業」，指反覆以同種類行為為目的之社會
    活動之職業性犯罪而言，至於犯罪所得之多寡，是否恃此犯
    罪為唯一謀生職業，則非所問（最高法院85年度臺上字第51
    0號判例參照）。證人即同案被告羅棨文已結證稱渠等4人均
    無固定工作，生活開銷完全依靠放高利貸、收取利息支應等
    語，足見被告二人確係以重利貸款為業，並賴以維生，已如
    前述，是核被告二人乙○○此部分所為，係犯修正前刑法第
    34 5條常業重利罪。
(二)、又被告乙○○與同案被告丁○○、陳建達及羅棨文及共犯楊
    澤皓、不詳年籍姓名成年男子數人間，共同參與地下錢莊之
    經營，各自放款收取重利，迨有借款人逾期未繳息時，即互
    相支援，每每推由其中1 人或數人實施，以丟冥紙、噴漆、
    放鞭炮、砸玻璃等恐嚇危害安全、又強制被害人羅國倫下跪
    之犯行，迫使借款人還錢，渠等之間就上開常業重利、恐嚇
    及強制之犯行均有犯意聯絡及行為分擔，核被告二人所為係
    犯修正前刑法第345條常業重利罪及刑法第305條恐嚇罪、第
    304條第1項強制罪，並應與同案被告陳建達、羅棨文及共犯
    楊澤皓、不詳年籍姓名成年男子數人論以共同正犯。
(三)、被告乙○○與同案被告丁○○、陳建達、羅棨文及共犯楊澤
    皓、不詳年籍姓名成年男子數人，多次對被害人等恐嚇之行
    為，時間緊接，方法相同，所犯為構成要件相同之罪名，顯
    係基於概括犯意而為之，為連續犯，應依修正前刑法第56條
    之規定論以一罪，並加重其刑。
(四)、被告乙○○與同案被告丁○○、陳建達、羅棨文籍共犯楊澤
    皓、不詳年籍姓名成年男子數人，對於逾期未繳息之借款人
    ，以連續恐嚇、強制被害人羅國倫下跪之方法，迫使借款人
    償還債務，以取得重利為常業，其等所犯上開三罪間，有手
    段、目的之牽連關係，應依修正前刑法第55條後段之規定，
    從一重依修正前刑法第345 條常業重利罪論斷。
三、科刑：
(一)、被告行為後，刑法於94年2月2日修正公佈，並自95年7月1日
    起施行，依修正施行後刑法第2條第1項規定比較新舊法時，
    應就罪刑有關之共犯、未遂犯、連續犯、牽連犯、結合犯以
    及累犯加重、自首減輕暨其他法定加減原因（如身分加減）
    與加減例等一切情形，綜其全部之結果而為比較後，予以整
    體適用有利於行為人之法律處斷，不能割裂而分別適用有利
    益之條文。惟就關於易科罰金之折算標準、易服勞役之折算
    標準及期限、罰金刑與死刑是否併予執行、多數有期徒刑定
    應執行之刑時之最高刑期之限制等之修正，則事涉行為人易
    刑折算標準金額之多寡與期限之長短及定執行刑時能否就罰
    金刑併予執行或有期徒刑定應執行之刑時最高度之限制，固
    亦均屬應依修正施行後刑法第2條第1項所應比較適用法律之
    範圍，然並不包括在上開有關「罪刑應綜其全部之結果為比
    較後整體適用」之範圍，而應分別各依比較之結果，個別適
    用最有利於行為人之法律處斷。（最高法院95年5月23日第8
    次刑事庭會議決議及最高法院24年上字第4634號、27年上字
    第2615號判例參照）。
(二)、經查：
１、準據法：依修正後施行之刑法第2條第1項規定，行為後法律
    有變更者，適用行為時之法律，但行為後之法律有利於行為
    人者，適用最有利於行為人之法律。乃將原準據之從新從輕
    原則修正為從舊從輕原則，自無新舊法比較之問題，應逕適
    用修正施行後之刑法第2條第1項之規定。
２、與罪、刑有關應綜合整體比較適用部分：
(1)、常業重利罪部分：
    修正後之刑法刪除第56條連續犯、第345 條常業重利罪之規
    定。本件被告乙○○所犯上開多次重利犯行，經檢察官以常
    業重利罪起訴，本院審理結果，亦認為構成常業重利罪。依
    被告乙○○行為時之常業重利罪，其法定刑為5 年以下有期
    徒刑，得併科3 千元以下罰金。刑法修正後，因已刪除常業
    重利、連續犯規定，應將被告所犯上開多次重利犯行，依數
    罪併罰分論合併計算其法定最高本刑較原常業犯之法定刑為
    重，依刑法第2條第1項之規定比較結果，應適用較輕之修正
    前刑法第345條規定而論以常業重利罪。
(2)、罰金刑部分：
    刑法第304條第1項之強制罪、第305 條恐嚇危害安全罪，法
    定刑均得科銀元3 百元以下之罰金，依被告行為時之舊刑法
    第33條第5款規定：「主刑之種類如左：五、罰金：1元以上
    」，換算新臺幣後，為新臺幣3 元以上。惟被告行為後新刑
    法第33條第5 款規定：「主刑之種類如下：五、罰金：新臺
    幣1,000 元以上，以百元計算之」，經比較修正前後關於科
    處罰金刑之最低刑度規定，自應以被告行為時之舊刑法較有
    利於被告。
(3)、連續犯部分：
    修正前刑法第56條原規定：「連續數行為而犯同一之罪名者
    ，以一罪論。但得加重其刑至2分之1」，新法已將該條刪除
    ，即採一罪一罰之原則，就本案被告所涉刑法第305 條恐嚇
    危害安全罪部分，依據被告行為時之刑法規定以一罪論，但
    得加重其有期徒刑至2分之1；惟依新法規定，被告上開多次
    恐嚇危害安全行為，固不因連續犯規定而得加重其刑，惟應
    依數罪併罰之規定分論併罰，故比較新舊法結果，此部分新
    法之規定（分論併罰）並未較有利於被告，仍以行為時法即
    仍依修正施行前刑法第56條連續犯之規定論以連續犯較有利
    於被告。
(4)、牽連犯部分：
    修正後之刑法刪除第55條關於牽連犯之規定，本件被告所犯
    刑法第345條常業重利、刑法第304條第1項強制及刑法第305
    條恐嚇罪等三罪間具有牽連犯之關係，依修正前即行為時之
    規定，應從一重處斷，依修正後之刑法既已刪除牽連犯之規
    定，則所犯上述各罪應依數罪併罰之規定分論併罰，比較新
    舊法之規定，自應以被告行為時之舊刑法較有利於被告，故
    應依刑法第2條第1項前段之規定，適用行為時之法律，即適
    用修正前刑法第55條後段牽連犯之規定，從一重之常業重利
    罪處斷。
(5)、綜合上述各條文修正前後之比較後，有關得宣告罰金刑最低
    刑度、連續犯、牽連犯及常業重利部分，均適用舊刑法第33
    條第5款、第56條、第55條後段、第345條，對被告較為有利
    ，至於法定罰金刑之計算單位及提高倍數部分，增訂刑法施
    行法第1條之1之規定，並未對被告更為有利，揆諸前揭刑法
    第2條第1項前段規定，即應整體適用修正前之舊刑法相關規
    定。
３、修正公布前刑法第28條：「二人以上共同實施犯罪之行為者
    ，皆為正犯」之規定，固已修正為：「二人以上共同實行犯
    罪之行為者，皆為正犯」，惟上述用語上之修正，乃因「實
    施」一詞之範圍，在解釋上是否包括「陰謀共同正犯」及「
    預備共同正犯」存有爭議，為杜爭議，明白宣示本條不包括
    「陰謀共同正犯」及「預備共同正犯」，但仍包括共謀共同
    正犯，乃將「實施」修正為「實行」。是此項修正之結果，
    對於本件被告不生有利或不利之情形，應依刑法第2條第1項
    前段，適用行為時之舊法即修正前刑法第28條之規定即可。
４、沒收：又從刑附屬於主刑，除法律有特別規定者外，依主刑
    所適用之法律，沒收為從刑種類之一，本案之主刑既適用修
    正前刑法之相關規定，則沒收自亦應均適用修正前刑法有關
    沒收之規定。
(三)、原審對被告論罪科刑，固非無見，惟查：被告之行為符合中
    華民國96年罪犯減刑條例之規定，原審漏未審酌，即有未洽
    ，被告二人上訴指摘原判決不當，固無理由，原判決既有可
    議，自應由本院撤銷改判。爰審酌被告二人正值壯年，竟不
    思以己力獲取合理之金錢報酬，而與同案被告等共同經營常
    業重利之犯行，對經濟狀況不佳之被害人等，無異於雪上加
    霜，借款人如無法還款時，則以砸玻璃、丟鞭炮、灑冥紙、
    噴漆等暴力討債方式，或強迫被害人下跪，對社會及個人危
    害甚大，且被告乙○○於本院審理時否認一切犯行，毫無悔
    意等一切情狀，量處如主文所示之刑。又被告二人行為符合
    中華民國96年罪犯減刑條例之規定，爰予以減刑，並諭知易
    科罰金折算之標準。
(四)、附表一編號1至6、編號8 至12所示之扣案物為同案被告丁○
    ○所有；附表二編號1、編號7至10所示之扣案物，為同案被
    告羅棨文所有；附表三編號 1、2、4所示之扣案物，為被告
    乙○○所有；附表四編號1至8所示之扣案物，為同案被告陳
    建達所有，且分別係供本件犯行所用、或預備及犯罪所得之
    物，應均依修正前刑法第38條第1 項第2款、第3款之規定宣
    告沒收。至於附表一編號7；附表二編號2至6；附表三編號3
    所示之扣案物，雖分別為同案被告丁○○、羅棨文、被告乙
    ○○所有，惟無證據證明係供本件犯罪所用之物，亦非違禁
    物，本院無從為沒收之宣告，另附表四編號9 之扣案物，為
    被害人丙○○所有之身分證，係供被告等作為擔保質押所用
    ，本院亦無從為沒收之宣告。
被告丁○○經合法傳喚無正當理由未到庭，爰不待其陳述，逕行
判決。
據上論斷，依刑事訴訟法第369條第1項前段、第364條、第371條
、第299條第1項前段、刑法第2條第1項前段、第304條第1項、第
305 條、修正前刑法第28條、第56、第55 條後段、第345條、第
38條第1項第2款、第3款，罰金罰鍰提高標準條例第1條前段、第
2條，中華民國96年罪犯減刑條例第2條第1項第3款，判決如主文
。
本案經檢察官沈世箴到庭執行職務。
中　　華　　民　　國　　96　　年　　7 　　月　　31　　日
                  刑事第八庭審判長法  官  鄭文肅
                                  法  官  蔡光治
                                  法  官  陳貽男
以上正本證明與原本無異。
如不服本判決，應於收受送達後十日內向本院提出上訴書狀，其
未敘述上訴之理由者並得於提起上訴後十日內向本院補提理由書
（均須按他造當事人之人數附繕本）。
                                  書記官  王泰元
中　　華　　民　　國　　96　　年　　7 　　月　　31　　日
附錄：本案論罪科刑法條全文
中華民國刑法第344條
（重利罪）
乘他人急迫、輕率或無經驗貸以金錢或其他物品，而取得與原本
顯不相當之重利者，處1年以下有期徒刑、拘役或科或併科1千元
以下罰金。
修正前刑法第345條
以犯前條之罪為常業者，處五年以下有期徒刑，得併科三千元以
下罰金。
附表一：被告丁○○之扣案物
  ┌───┬──────────────┬────┐
  │編號  │ 扣案物品名稱               │ 數量   │
  ├───┼──────────────┼────┤
  │  1   │ 羅國倫本票影本             │ 2張    │
  ├───┼──────────────┼────┤
  │  2   │ 羅國倫客戶資料             │ 1張    │
  ├───┼──────────────┼────┤
  │  3   │ 行動電話（號碼：0000000000 │ 1支    │
  │      │ ）                         │        │
  ├───┼──────────────┼────┤
  │  4   │ 行動電話（號碼：0000000000 │ 1支    │
  │      │ ）                         │        │
  ├───┼──────────────┼────┤
  │  5   │ 行動電話（卡號：00000000000│ 1支    │
  │      │ 1808 ）                    │        │
  ├───┼──────────────┼────┤
  │  6   │ 龍騰科技理財顧問公司名片（ │ 11張   │
  │      │ 楊元吉）                   │        │
  ├───┼──────────────┼────┤
  │  7   │ 林建舟個人資料             │  1張   │
  ├───┼──────────────┼────┤
  │  8   │ 金紙                       │  1包   │
  ├───┼──────────────┼────┤
  │  9   │ 鐵樂士噴漆                 │  5瓶   │
  ├───┼──────────────┼────┤
  │  10  │ 鋁棒                       │  1支   │
  ├───┼──────────────┼────┤
  │  11  │ 電擊棒                     │  1支   │
  ├───┼──────────────┼────┤
  │  12  │ 資料本                     │  1本   │
  │      │（誤置於同案被告羅棨文處）  │        │
  └───┴──────────────┴────┘
附表二：同案被告羅棨文之扣案物
   ┌───┬──────────────┬────┐
   │ 編號 │ 扣案物名稱                 │ 數量   │
   ├───┼──────────────┼────┤
   │  1   │ 資料筆記本                 │  1本   │
   ├───┼──────────────┼────┤
   │  2   │ 萬文賢資料信封袋           │  1個   │
   ├───┼──────────────┼────┤
   │  3   │ 池慶益資料信封袋           │  1個   │
   ├───┼──────────────┼────┤
   │  4   │ 葉怡廷資料信封袋           │  1個   │
   ├───┼──────────────┼────┤
   │  5   │ 鄧德志等六人個人資料       │  6張   │
   ├───┼──────────────┼────┤
   │  6   │ 吳紹緯土地所有權狀影本     │  1張   │
   ├───┼──────────────┼────┤
   │  7   │ 裝有空白本票及保管條信封   │  6個   │
   ├───┼──────────────┼────┤
   │  8   │ 龍騰科技理財顧問公司名片（ │        │
   │      │ 小林）                     │  67張  │
   ├───┼──────────────┼────┤
   │  9   │ 行動電話（號碼：0000000000 │  1支   │
   │      │ ）                         │        │
   ├───┼──────────────┼────┤
   │  10  │ 現金3萬4千元               │        │
   └───┴──────────────┴────┘
附表三：被告乙○○之扣案物
    ┌───┬───────────────┬───┐
    │ 編號 │ 扣案物品名稱                 │數量  │
    ├───┼───────────────┼───┤
    │  1   │ 行動電話（號碼：0000000000） │ 1支  │
    ├───┼───────────────┼───┤
    │  2   │ 行動電話（號碼：0000000000） │ 1支  │
    ├───┼───────────────┼───┤
    │  3   │ 侯廉剛、陳靜文等2人個人資料  │ 2張  │
    ├───┼───────────────┼───┤
    │  4   │ 資料筆記本                   │ 1本  │
    └───┴───────────────┴───┘
附表四：同案被告陳建達之扣案物
    ┌────┬──────────────┬────┐
    │  編號  │ 扣案物名稱                 │ 數量   │
    ├────┼──────────────┼────┤
    │   1    │ 行動電話（號碼：0000000000 │ 1支    │
    │        │ ）                         │        │
    ├────┼──────────────┼────┤
    │   2    │ 行動電話（號碼：0000000000 │ 1支    │
    │        │ ）                         │        │
    ├────┼──────────────┼────┤
    │   3    │ 行動電話（號碼：0000000000 │ 1支    │
    │        │ ）                         │        │
    ├────┼──────────────┼────┤
    │   4    │ 行動電話（號碼：0000000000 │ 1支    │
    │        │ ）                         │        │
    ├────┼──────────────┼────┤
    │   5    │ 行動電話（號碼：0000000000 │ 1支    │
    │        │ ）                         │        │
    ├────┼──────────────┼────┤
    │   6    │ 行動電話（號碼：0000000000 │ 1支    │
    │        │ ）                         │        │
    ├────┼──────────────┼────┤
    │   7    │ 行動電話（號碼：0000000000 │ 1支    │
    │        │ ）                         │        │
    ├────┼──────────────┼────┤
    │   8    │  龍騰債務催收討債公司名片（│ 25張   │
    │        │  楊元龍）                  │        │
    ├────┼──────────────┼────┤
    │   9    │  丙○○身分證              │  1張   │
    └────┴──────────────┴────┘
